【裁判字號】    94,交上易,607
【裁判日期】    950223
【裁判案由】    過失傷害
【裁判全文】
臺灣高等法院臺南分院刑事判決       94年度交上易字第607號
上  訴  人  臺灣臺南地方法院檢察署檢察官
被      告  甲○○
選任辯護人  周武旺律師
上列上訴人因被告過失傷害案件，不服臺灣臺南地方法院94年度
交簡上字第26號中華民國94年10月26日第一審判決（聲請簡易判
決處刑案號：臺灣臺南地方法院檢察署93年度調偵字第313號）
，提起上訴，本院判決如下：
    主  文
上訴駁回。
    理  由
一、公訴意旨略以：被告甲○○於民國92年9月4日下午5時40分
    許，駕駛車牌號碼「ＴＭ─５８８３」號自用小貨車，沿臺
    南縣下營鄉縣○○村由西向東行駛，駛至該道路與
    自由路之設有閃光號誌交岔路口時，本應注意車前狀況，隨
    時採取必要之安全措施，而當時天候晴朗，日間視距良好無
    障礙物，路面乾燥無缺陷，並無不能注意之情事，適有告訴
    人乙○○騎乘車牌號碼「ＫＴ７─１６７」號重型機車，沿
    自由路由北往南駛至該處，被告竟疏未注意而撞擊肇事，致
    告訴人受有雙髖骨骨折、右骨骨折、右尺骨骨折、左橈骨骨
    折、右鎖骨骨折、腦挫傷、雙側氣血胸、骨髓炎之傷害，因
    認被告涉有刑法第284條第1項前段過失傷害罪嫌云云。
二、按犯罪事實應依證據認定之，無證據不得認定犯罪事實，又
    不能證明被告犯罪者，應諭知無罪之判決，刑事訴訟法第一
    百五十四條第二項、第三百零一條第一項前段分別定有明文
    。又所謂認定犯罪事實之證據，係指足以認定被告確有犯罪
    行為之積極證據而言，如未發現相當證據，或證據不足以證
    明，自不能以推測或擬制之方法，以為裁判基礎。且刑事訴
    訟上證明之資料，無論其為直接證據或間接證據，均須達於
    通常一般人均不致於有所懷疑，而得確信其為真實之程度，
    始得據為有罪之認定，若其關於被告是否犯罪之證明未能達
    此程度，而有合理性懷疑之存在，致使法院無從形成有罪之
    確信，根據「罪證有疑，利於被告」之證據法則，即不得遽
    為不利被告之認定，其以情況證據（即間接證據）斷罪時，
    尤須基於該證據在直接關係上所可證明之他項情況事實，本
    乎推理作用足以確證被告有罪，方為合法，不得徒憑主觀上
    之推想，將一般經驗上有利被告之其他合理情況逕予排除（
    最高法院七十六年臺上字第四九八六號、三十二年度上字六
    七號判例意旨參照）。
三、訊據被告甲○○堅決否認有過失傷害犯行，辯稱：我是正常
    行駛，是我的車頭已經進入十字路口中央，我才看到對方的
    車，但當時我還是要把車子開過去，在這種情形下，他加速
    來撞我，我無法避免等語。辯護人提出辯護意旨稱：本案車
    禍發生原因係被害人騎車猛撞被告汽車左後腹部，並非發生
    在被告汽車的前面，所謂沒有注意車前狀況，在本案來說毫
    無意義；另鑑定意見說被告沒有減速慢行，並沒有證據可以
    證明，被告從開始就一再堅持到十字路口時她有減速，而且
    有無減速，對本案車禍的發生並沒有直接的因果關係，因本
    件非關被告汽車有無減速撞及告訴人之問題，而是被害人來
    撞被告的汽車，被告根本沒有閃讓的餘地，退步言之，若被
    告車速再慢，甚至停車不走，告訴人亦將提早撞及被告車前
    方，絕不能阻止告訴人機車暴衝發生猛撞被告汽車之事故，
    故發生本件車禍，並不是被告所能夠注意而可以注意及防止
    的事情，原審諭知無罪判決，並無不當，請依法駁回上訴等
    語。
四、公訴人認被告涉有過失傷害行為，無非係以告訴人之指訴、
    道路交通事故現場圖、道路交通事故調查報告表、奇美醫學
    中心診斷證明書、臺灣省臺南區車輛行車事故鑑定委員會鑑
    定意見書為據。按告訴人因上開車禍而受有前揭傷害一情，
    業據其指訴綦詳，被告對此亦不爭執，並有奇美醫學中心診
    斷證明書一紙在卷可資佐證，從而，告訴人因前開碰撞車禍
    受有傷害一節，應可認定。從而，應認本件之爭點在於被告
    就前開車禍，是否應負過失責任？
五、經查：
  (一)按刑法上之過失者，係指行為人按其情節應注意，並能注意
    而不注意，或行為人對於構成要件事實，雖預見其發生而確
    信其不發生者而言，刑法第十四條定有明文。是刑法上過失
    行為之成立，應以行為人對該過失行為所生之構成要件結果
    、因果歷程有客觀之預見可能性及主觀預見可能性，且行為
    人基於此預見之可能性，而有違反客觀上之注意義務而致構
    成要件事實發生者，始足當之。又按汽車駕駛人可信賴其他
    參與交通之對方亦能遵守交通規則，同時為必要之注意，謹
    慎採取適當之行動，而對於不可預知之他方參予交通者之違
    規行為，並無預防之義務（最高法院七十四年臺上字第四二
    一九號判例意旨參照）。換言之，汽車駕駛人，因可信賴其
    他參與交通之對方亦能遵守交通規則，且衡諸日常生活經驗
    及一般合理駕駛人之注意能力，已為必要之注意，並已採取
    適當之措施，或縱未採取適當之措施，仍無法避免交通事故
    之發生時，該汽車駕駛人對於信賴對方亦能遵守交通規則乃
    竟違規之行為，自無預防之義務，難謂該汽車駕駛人即有能
    注意而不注意之過失，而令負過失之責任（最高法院九十年
    度台上字第二四○○號判決意旨參照）。是交通安全規則所
    由訂立之本旨，乃繫之於交通路權優先之概念，亦即關於他
    人違規行為所導致之危險，僅就【可預見，且有充足時間可
    採取適當之措施】以避免結果之發生時，負其責任，對於他
    人突發不可知之違規行為並無防止之義務。又刑法上之過失
    犯，以行為人對於犯罪結果之發生，按其情節應注意，並能
    注意，而不注意者，始克相當；若事出突然，依當時情形，
    不能注意時，縱有結果發生，仍不得令負過失責任（最高法
    院八十七年度台非字第三三七號判決意旨參照）。
  (二)茲本件互核勾稽卷附之臺南縣道路交通事故調查報告表一紙
    及事故現場蒐證照片十四幀，可得以認定下列各情節：
    1.本件肇事地點於臺南縣下營鄉縣174線與自由路
      設有閃光號誌之交岔路口，縣道174線道係東西向、其行
      向號誌為閃光黃燈、設有分隔島並劃有內快車道、外快車
      道之四線道道路，該處速限為時速六十公里、被告所駕駛
      自用小貨車車長約四點八公尺，肇事後車頭朝東、停放於
      縣道174線道路外側快車道內，停放地點已越過縣道174線
      道路東側行人穿越道，左側車輪並留有十七點五公尺之煞
      車痕，煞車痕起點位於交岔路口內縣道174線東側行人穿
      越道前，車輛停放處距肇事交岔路口東向約十七點五公尺
      ，其中縣道174線道寬十七點九公尺長（其計算方式如下
      《由縣道174線北側起算至南側為止》：一點三公尺加二
      點四公尺加二點四公尺加二點四公尺加分隔島一公尺加三
      點四公尺加三點七公尺加一點三公尺）；
    2.自由路則係南北向、其行向號誌為閃光紅燈、有快慢車道
      劃分之雙線道道路，告訴人所駕駛之重型機車肇事後停放
      於已過分隔島之交岔路口內，留有一點二公尺刮地痕、重
      型機車前輪則散落於交岔路口外縣道174縣東向西之內側
      快車道上，其中自由路寬十點二公尺長（其計算方式如下
      ：由自由路西側起算至東側為止：二點０公尺加三點一公
      尺加三點一公尺加二點０公尺）；
    3.又本件肇事地點為交岔路口內，如依縣道174線之分隔島
      延長線及自由路分向限制線之延長線觀之，車禍碰撞後「
      掉落物大部分均分布於交岔路口之『東南區』，甚至擴至
      縣道174線東側之行人穿越道上及交岔路口外。」
  (三)按汽車行駛至交岔路口，應遵守燈光號誌，道路交通安全規
    則第一百零二條第一項第一款前段定有明文；又閃光黃燈表
    示「警告」，車輛應減速接近，注意安全，小心通過；又閃
    光紅燈表示「停車再開」，車輛應減速接近，先停止於交岔
    路口前，讓幹道車優先通行後認為安全時，方得續行，道路
    交通標誌標線號誌設置規則第二百十一條第一項第一款、第
    二款定有明文。查縣道174線道路為四線道道路、自由路則
    為雙線道道路，業如前述，二者相較，縣道174線道路為幹
    線道，自由路則為支線道，而被告駕駛自用小貨車沿幹線道
    即縣道174線道路由西往東方向行駛，其行向號誌為閃光黃
    燈，而告訴人駕駛重型機車，沿支線道即下營鄉○○村○○
    路由北往南方向行駛，其行向號誌為閃光紅燈；而被告肇事
    後車輛仍停於其行向外側快車道內，且小貨車左側車輪所留
    煞車痕亦均在該車道內，足認本件肇事之際，被告行車並未
    特別偏離其車道行駛，而係在其遵行之車道內正常行駛。揆
    諸前開規定，本件交通事故在路權之歸屬上，被告顯具有絕
    對之優先性，要可認定。
  (四)其次本件車禍事故應再審究者，則為被告【是否可預見，且
    有充足時間可採取適當之措施】。經查：
    1.被告自警訊、偵查中至原審、本院審理時，均一再供稱於
      駕車行進中，發現有一機車在其左側，尚未進入交岔路口
      ，小貨車進入交岔路口後，突然聽到撞擊聲，踩煞車停車
      後，才知道發生車禍等語。告訴人則於警詢及偵查中表示
      其駕駛重型機車沿自由路由北往南方向行駛，至交岔路口
      時有減速，發現小貨車距離尚遠，因此加油門起駛準備通
      過路口，突然撞擊後而失去知覺等語。而依現場照片所示
      ，被告所駕車輛遭碰撞點均在小貨車左側後方（約在左側
      後輪處），而依前開道路交通事故現場圖，被告所駕駛之
      自用小貨車長約四點八公尺，告訴人騎車之行向雖與被告
      不同，惟在被告所駕車輛之左側後方約二點四公尺或三點
      二公尺處（分別以被告車長之一半或三分之二計算所得）
      發生碰撞，就被告所駕車輛而言，顯然均非被告兩眼平視
      可得注意之車前狀態。復按被告當時係駕駛長約四點八公
      尺之小貨車，行駛在其所屬路權應遵行之車道內，而一般
      人駕駛汽車，所注意者為自己車前之行駛路況，尤其是在
      行經交岔路口時，固然為避免其左右側路邊會有人車突然
      衝出，惟仍無法期待駕駛人必須隨時注意其左、右兩側後
      方，何況被告之車輛業已通過交岔路口中心點（此點詳下
      2.所述），當時所要注意者，應為自由路由南往北方向之
      車輛，而非自由路由北往南方向之車輛。
    2.另參以道路交通事故現場圖上，被告所駕小貨車於現場留
      有長十七點五公尺之左側煞車痕，該煞車痕起點在交岔路
      口內，靠近縣道174線道路東側行人穿越道，煞車痕並延
      伸至東側行人穿越道外之外側快車道；再就兩車碰撞後掉
      落物之散布位置而言，掉落物主要均是散布於煞車痕起點
      附近及縣道174線道路東側行人穿越道二旁，若參以被告
      於警詢中所供述聽到撞擊聲，踩煞車後停車等情節，足認
      本案「被告與告訴人所駕駛之車輛發生碰撞擊之地點，確
      是被告駕駛車輛左側煞車痕起點周遭掉落物附近」，應可
      認定！而二車之碰撞地點，如以縣道174線道路之中央分
      隔島及自由路分向限制線之延伸虛線觀之，無論是被告車
      輛煞車痕起點或是交岔路口內之掉落物散佈位置（均在交
      岔路口之『東南區』），以被告行向而言，均「業已超過
      交岔路口之中心點」，若以自由路之行向言，亦已屬由南
      往北之車道行向（而告訴人之行向是沿自由路由北往南方
      向行駛）。
    3.綜上1.2.所述，本件車禍既在被告所駕車輛之左側後方約
      二點四公尺或三點二公尺處（分別以被告車長之一半或三
      分之二計算所得）發生碰撞，且被告之車輛業已通過交岔
      路口中心點，告訴人係突然自被告之左後方侵入被告行向
      之車道內，衡情被告應無法預見告訴人會在車輛穿梭的交
      岔路口，未待被告車輛完全通過交岔路口後即貿然進入交
      岔路口。被告既無法預見突自其車輛左側後方約二點四公
      尺或三點二公尺處，告訴人突然接近之狀況，則其自無法
      及時煞停，避免兩車相碰撞。又何況被告之車輛業已通過
      交岔路口中心點，足認被告之車輛應係已行駛通過告訴人
      騎乘機車行向之車道，適告訴人機車突然自被告所駕車輛
      長達四點八公尺遠之車身左後側穿越並發生碰撞，是被告
      於行駛時，縱使驟然看見告訴人突然自左後方穿越侵入，
      亦無充足時間可採取適當之措施。則被告既然無法預見告
      訴人會在該處靠近而發生碰撞，且又無充足時間可採取適
      當之措施，因而實不能苛責被告疏未注意車前狀況，有違
      反道路交通安全規則第九十四條第三項之規定，而遽論被
      告有過失之刑責，至為灼然。復按道路交通標誌標線號誌
      設置規則第二百十一條第一項第一款所定之閃光黃燈號誌
      設置，其規範目的固在於警告汽車駕駛人，並要求其行至
      設有閃光黃燈之交岔路口時，應減速接近且注意交岔路口
      之來車路況，注意安全小心通過。申言之，上開行經交岔
      路口應減速慢行之規範目的，在於避免進入交岔路口時，
      因其他車輛突然進入交岔路口內，無法即時煞避而發生碰
      撞（最高法院94年台上字第4162號判決參照），惟在本件
      被告之車輛業已通過交岔路口中心點，且告訴人機車突然
      自被告所駕車輛長達四點八公尺遠之車身左後側穿越並在
      被告所駕車輛之左側後方約二點四公尺或三點二公尺處發
      生碰撞，並非兩車車頭相互發生碰撞或被告所駕車輛撞及
      告訴人機車，則自無被告疏未減速慢行致肇事應負過失之
      責之問題。
    4.又再參以道路交通事故現場圖及現場肇事照片，告訴人所
      騎乘之機車車頭全毀，且與車身分離，又依告訴人所騎機
      車欲通過之交岔路口距離（即縣道174道路寬）長達十七
      點九公尺長，而其機車在已過縣道174道路分隔島之地上
      留有東西向之刮地痕一點二公尺，機車車身與座墊距離為
      四點九公尺（計算方式為二點九公尺加二公尺），且無任
      何機車煞車痕跡等情節，果若告訴人機車於行進間即倒地
      ，應會留下與其行向相同（即南北向）之刮地痕，足認被
      告當時車速甚快致碰撞情況嚴重，且其於發生碰撞前並未
      倒地。如再參照前揭二車碰撞地點、機車損壞嚴重程度，
      並佐以告訴人於警詢供述其認為對方（即被告）車輛距離
      尚遠，自認為可以通過路口，而「加油門」起駛準備通過
      路口等情節，足認告訴人於騎車穿越交岔路口時，不僅未
      先依閃光紅燈號誌指示，於交岔路口停車讓幹道車優先通
      行後認為安全時，才起駛，即貿然起駛，甚至全無減緩速
      度，反而加油門，致機車車頭直接碰撞被告所駕駛之自用
      小貨車左側後方而肇事，告訴人就本件肇事車禍，實應負
      完全過失責任！
六、又本件肇事事故雖經檢察官送請臺灣省臺南區車輛行車事故
    鑑定委員會鑑定，鑑定結果為：「一、乙○○（即告訴人）
    駕駛重機車，行經設有閃光紅燈號誌肇事岔路口，其行向為
    ，支線道車未讓幹道車先行，於路口發生撞及，為肇事主因
    。甲○○（即被告）駕駛小貨車，行經設有閃光黃燈號誌肇
    事岔路口，未減速慢行，未注意車前狀況，於路口發生撞及
    ，為肇事次因。」，及告訴人向台灣省車輛行車事故覆議鑑
    定委員會申請覆議結果：「照原鑑定意見」，有該二委員會
    鑑定意見書及函各一份附卷可參（警卷第22頁、本院卷第35
    頁）。惟上開依據既已經本院闡明被告未有上開違規駕駛行
    為，已如前述，且判斷駕駛人違反注意車前狀況之注意義務
    之有無，煞車痕固為佐證之一，然更重要者應係車損碰撞之
    處及二車實際發生碰撞地點，以判斷被告就其車前狀況是否
    未注意或縱使注意而仍閃避不及，本件車禍，被告所駕車輛
    撞擊點在左側後方，被告所駕車輛於現場留有左煞車痕十七
    點五公尺長等情，均業如前述，參酌前揭理由中所述被告駕
    駛小貨車業已通過交岔路口中心點及二車撞擊地點已非告訴
    人正常駕駛車道之延伸方向等情，足認被告發現異狀緊急煞
    車時，已非被告兩眼平視可得注意之車前狀況，以此認定被
    告未注意車前狀況，顯有未洽，足見鑑定意見書尚有不完備
    之處，且鑑定報告僅為形成法院心證資料之一，對於法院並
    無拘束力，故待證事項雖經鑑定，法院仍應本於職權予以調
    查，以期發現事實之真相，不得僅以鑑定報告為判決之唯一
    依據（最高法院五十七年度台上字第三三九九號判例參照）
    。是前開認定被告有肇事因素之鑑定意見既存有疑義，自不
    足資為被告不利認定之依據。
七、按被告駕駛自用小貨車上路，固須負起一般駕駛人之注意義
    務，惟綜上所述，本件被告駕車穿越交岔路口時，有絕對優
    先之路權，且在自己行向車道內正常行駛，甚至已越過交岔
    路口中心點，接近行人穿越道而即將完全通過交岔路口時，
    應可信賴告訴人亦能遵守交通規則，同時為必要之注意，其
    對於在幹道車輛行進間，不僅未於路口暫停，待幹道車輛完
    全通過交岔路口再開，反而加速穿越該交岔路口，告訴人侵
    犯被告用路權而突如駛入之違規行為，被告並無預防之義務
    ，況被告本身並未有何超速或飲酒行為，此業據被告於警訊
    及原審審理中供述明確，並有吐氣所含酒精濃度測試值結果
    單附於警卷可考，應認被告就本件車禍之發生已盡相當的注
    意義務，並無過失之情事，是被告所辯，係告訴人突如其來
    自左後方侵入，其無法預防等情，自非虛妄，應堪採信。此
    外，復查無其他積極證據足認被告涉有業務過失傷害罪嫌，
    是公訴人認被告有過失傷害之犯行，尚屬不能證明，根據「
    罪證有疑，有利被告」之證據法則，自應依法為無罪諭知。
八、原審以調查證據結果，斟酌全辯論意旨，認不能證明被告犯
    罪，而諭知被告無罪，核無不當，檢察官上訴意旨認被告「
    未減速慢行」致肇事應成立犯罪（起訴意旨認被告「疏未注
    意車前狀況」致肇事），指摘原判決不當，為無理由，應予
    駁回。
據上論斷，應依刑事訴訟法第368條，判決如主文。
本案經檢察官王碧霞到庭執行職務。
中    華    民    國    95    年    2     月    23    日
                  刑事第三庭    審判長法  官  陳義仲
                                      法  官  楊子莊
                                      法  官  陳顯榮
以上正本證明與原本無異。
不得上訴。
                                      書記官  陳嘉琍
中    華    民    國    95    年    2     月    24    日


司法院資訊處製作；財團法人民間司法改革基金會備份。
